---
title: "Proyecto Integrador: Comparacion de Variantes de SARS-CoV-2"
author: -Equipo 2       
        -Javier Donaire Pineda
        -Miguel Angel Jahen Martinez
        -Montserrat Navarrete Ortiz
date: "2026-06-16"
output: html_document
---

```{r setup, include=FALSE}
knitr::opts_chunk$set(echo = TRUE)
```

## Variantes Delta y Omicron Comparadas Con La Cepa Original de Wuhan

### Situación actual de COVID-19 a nivel mundial y en México

El COVID-19 sigue siendo un tema importante, aunque actualmente ya no está tan presente como lo estuvo durante los primeros años de la pandemia. En 2020, 2021 y parte de 2022, el virus representaba una emergencia mundial, ya que los contagios, las hospitalizaciones y las muertes eran muy altas. Hoy la situación es diferente: el virus continúa circulando, pero su impacto general es menor y los sistemas de salud ya cuentan con más información, vacunas y herramientas para enfrentarlo.

A nivel mundial, los datos muestran que el SARS-CoV-2 no ha desaparecido. Todavía hay casos en distintos países, pero la enfermedad ya no provoca el mismo nivel de alarma que en sus inicios. Un ejemplo de este cambio es el sitio de Johns Hopkins, que durante varios años recopiló datos diarios sobre casos y muertes de COVID-19 en el mundo, pero dejó de hacerlo en 2023 porque muchos países redujeron la frecuencia con la que reportaban información. También muchas personas ya no se hacen pruebas o no reportan la enfermedad como antes. Mostrando cómo la situación del COVID-19 cambió y pasó a ser parte de la vigilancia normal de enfermedades respiratorias.

En México, el COVID-19 tampoco ha desaparecido. La Secretaría de Salud lo sigue revisando junto con otros virus respiratorios, como la influenza. En los reportes más recientes todavía aparecen casos en entidades como Ciudad de México, Hidalgo y Estado de México. Pero esto no significa que el país esté en una situación parecida a la de los años más graves de la pandemia, sino que el virus todavía está presente y por eso se mantiene el seguimiento epidemiológico.

Respecto a las variantes, actualmente la mayoría de las que circulan son parte de la familia de Ómicron. Esta variante fue muy importante porque se propagó con rapidez a nivel mundial y cambió la forma en que avanzó la pandemia. Sin embargo, en este momento no hay una variante de preocupación mundial con el mismo impacto que tuvieron Delta u Ómicron en sus momentos más fuertes. Aun así, las variantes se siguen estudiando porque el virus puede cambiar con el tiempo.

Uno de los primeros cambios del virus que se extendió por muchas partes del mundo fue la mutación D614G. Esta apareció durante los primeros meses de la pandemia y llegó a volverse dominante en varios países. De las variantes reconocidas oficialmente por la OMS, la primera variante de preocupación más conocida fue Alpha, detectada por primera vez en Reino Unido.

Sobre el origen del virus, la explicación más aceptada es que el SARS-CoV-2 tuvo un origen zoonótico, es decir, que pasó de animales a seres humanos. Se piensa que los murciélagos fueron el reservorio original más probable. También se ha mencionado al pangolín como un posible animal intermediario, porque se encontraron coronavirus parecidos en esta especie; sin embargo, esto no se ha confirmado. Por eso, el origen exacto del virus todavía no está completamente confirmado.

En conclusión, el COVID-19 sigue presente en México y en el mundo, pero ya no se encuentra en la misma etapa de emergencia que al inicio de la pandemia. La enfermedad ahora se vigila como parte de los virus respiratorios que pueden afectar a la población. Por lo que sigue siendo importante mantener la vigilancia de nuevas variantes, continuar con la vacunación y aprender de lo ocurrido para responder mejor ante futuras emergencias sanitarias.

### Introduccion

Durante el transcurso de la Unidad de Formación de Análisis de Biología Computacional se adquirieron conocimientos sobre el lenguaje de programación R, enfocado en el análisis de datos y la estadística. Sin embargo, más que quedarse únicamente en aprender a programar, el reto consistió en aplicar estas herramientas al análisis de información biológica real.

Para este proyecto se decidió trabajar con el SARS-CoV-2, el virus causante de la pandemia de COVID-19, debido a que fue un acontecimiento que impactó a todo el mundo y del cual existe una gran cantidad de información genética disponible para su estudio. A lo largo de la pandemia surgieron distintas variantes del virus como resultado de mutaciones acumuladas en su genoma, algunas de las cuales presentaron diferencias importantes en su capacidad de transmisión.

Con ayuda de R y de secuencias obtenidas de bases de datos biológicas, se analizará la estructura genética del virus y se comparará la secuencia original de Wuhan con las variantes Delta (B.1.617.2) y Omicron (B.1.1.529). El objetivo es identificar las mutaciones presentes en estas variantes especificamente en el gen S, el de la espicula.

### Explicacion del Gen S

Las mutaciones en el gen S son importantes porque este gen produce la proteína Spike, que es la estructura que el virus utiliza para unirse a las células humanas y poder entrar en ellas. Cuando ocurren cambios en este gen, la forma de la proteína Spike puede modificarse, y eso puede afectar la facilidad con la que el virus se pega a las células, por lo que algunas mutaciones pueden hacer que el virus se transmita con mayor rapidez o que tenga más facilidad para iniciar la infección.

Además, como la proteína Spike es una de las partes principales que reconoce el sistema inmune, sus mutaciones también pueden influir en qué tan bien los anticuerpos reconocen al virus. Por eso, algunas variantes del SARS-CoV-2 han sido estudiadas especialmente por los cambios que presentan en el gen S. Sin embargo, no todas las mutaciones tienen consecuencias importantes; algunas pueden no cambiar mucho el comportamiento del virus.

Algunos ejemplos de mutaciones en el gen S son la mutación D614G, que se asoció con una mayor capacidad de transmisión del virus; la mutación N501Y, que puede aumentar la unión entre la proteína Spike y el receptor ACE2 de las células humanas; y la mutación E484K, que se ha relacionado con una menor capacidad de algunos anticuerpos para reconocer al virus. También existen mutaciones que no producen cambios importantes o cuyo efecto todavía no se conoce completamente, por eso no todas las mutaciones del gen S significan que el virus se vuelva más peligroso.

### Contexto

Antes que nada, cabe mencionar que ORF1a y ORF1b están traslapados porque comparten una región del genoma viral. Esto sucede debido a un cambio en el marco de lectura durante la traducción, lo que permite que el virus produzca más proteínas usando menos espacio en su material genético.

1.- El gen ORF1ab es el gen más grande del SARS-CoV-2 y funciona como el centro de trabajo del virus, su función es producir proteínas que ayudan a copiar el material genético viral cuando el virus ya entró a una célula. En pocas palabras, este gen le da al virus las herramientas para hacer muchas copias de sí mismo y seguir infectando más células.

2.- El gen S produce la proteína Spike, la cual es una de las partes más conocidas del virus porque está en su superficie, funciona como una llave que le permite al virus pegarse a las células humanas y entrar en ellas, sin esta proteína al virus se le haría más difícil iniciar la infección.

3.- El gen E produce una proteína llamada proteína de envoltura, esta ayuda a que los nuevos virus se armen correctamente dentro de la célula infectada, también participa en la salida de esos nuevos virus.

4.- El gen M produce la proteína de membrana, la cual es una de las piezas principales que le da forma al virus. Su función es organizar las demás partes para que el virus se construya correctamente. En pocas palabras es el molde porque ayuda a acomodar las piezas del virus para que la nueva partícula viral quede completa y funcional.

5.- El gen N produce proteína nucleocápside, su función es proteger el material genético del virus. Este material genético, son las instrucciones que el virus necesita para poder reproducirse.

6.- El gen ORF3a es una proteína que no forma parte de la estructura principal del virus, pero le ayuda en la infección. Esta proteína altera algunas funciones de la célula y ayuda al virus a causar más daño. En pocas palabras, esta proteína es una ayuda para que el virus pueda causar un daño mayor.

7.- El gen ORF6 ayuda a bloquear o reducir las señales de alarma del sistema inmune, es como si el virus intentará apagar la alarma para que las defensas tarden en reaccionar.

8.- El gen ORF7a ayuda al virus a intervenir en la respuesta inmune, en pocas palabras, ayuda al virus a estorbar el trabajo de las defensas, haciendo que la célula no pueda responder tan bien.

9.- El gen ORF7b produce una proteína, pero su función todavía no se conoce muy bien, lo más probable es que ayude en algunos procesos al virus en la célula infectada.

10.- El gen ORF8 ayuda al virus a esconderse del sistema inmune, haciendo que el cuerpo no reaccione rápidamente ni reconozca las células que ya fueron infectadas. En pocas palabras es como un camuflaje que le ayuda al virus a pasar desapercibido y ganar tiempo.

11.- El gen ORF10 es uno de los menos comprendidos, su función exacta todavía no está completamente confirmada. Se cree que participa en la relación entre el virus y la célula infectada, aunque no parece ser tan necesario para la reproducción del virus como ORF1ab, S, M o N.

### Hipotesis

La variante Ómicron (B.1.1.529) presenta una mayor cantidad de mutaciones que la variante Delta (B.1.617.2) y la secuencia original de Wuhan, especialmente en el gen Spike, lo que se reflejará en un mayor número de cambios de aminoácidos en las proteínas virales.

### Codigo y Graficas

Primero se declaran las librerias a utilizar: seqinr (para leer el formato de las secuencias, fasta y txt), ggplot (para graficar) y dplyr (para filtrar datos).

```{r}
library(seqinr)
library(ggplot2)
library(dplyr)
```

Despues se leen los tres archivos: el de la secuencia original, las secuencias del Omicron y las secuencias de Delta. Ademas que se hace una lista con los genes de ambas variantes para no tener que hacer dos ciclos separados. Luego se inicializa el dataframe (tabla) para poder guardar los resultados y se agrega una vaariable de index para poder guardar en la fila correcta. Ya al final se crea un vector con la conversion de codones a aminoacidos para poder traducirlos despues.

```{r}
genes = read.fasta("sequenceWuhan.txt", forceDNAtolower = FALSE)
genesOmicron = read.fasta("sequences(Omicron).fasta", forceDNAtolower = FALSE)
genesDelta = read.fasta("sequences(Delta).fasta", forceDNAtolower = FALSE)

variantes = list(Omicron = genesOmicron, Delta = genesDelta)

datos = data.frame(
  muta = character(),
  cambioCodon = character(),
  cambioAmino = character(),
  pos = integer(),
  gen = character()
)
index = 1

tradCodon = c(
  "GAC" = "D", "GAU" = "D",
  "GAA" = "E", "GAG" = "E",
  "CGA" = "R", "CGC" = "R", "CGG" = "R", "CGU" = "R", "AGA" = "R", "AGG" = "R",
  "AAA" = "K", "AAG" = "K",
  "AAC" = "N", "AAU" = "N",
  "CAC" = "H", "CAU" = "H",
  "CAA" = "Q", "CAG" = "Q",
  "UCA" = "S", "UCC" = "S", "UCG" = "S", "UCU" = "S", "AGC" = "S", "AGU" = "S",
  "ACA" = "T", "ACC" = "T", "ACG" = "T", "ACU" = "T",
  "GCA" = "A", "GCC" = "A", "GCG" = "A", "GCU" = "A",
  "GGA" = "G", "GGC" = "G", "GGG" = "G", "GGU" = "G",
  "GUA" = "V", "GUC" = "V", "GUG" = "V", "GUU" = "V",
  "CCA" = "P", "CCC" = "P", "CCG" = "P", "CCU" = "P",
  "CUA" = "L", "CUC" = "L", "CUG" = "L", "CUU" = "L", "UUA" = "L", "UUG" = "L",
  "UUC" = "F", "UUU" = "F",
  "UAC" = "Y", "UAU" = "Y",
  "AUA" = "I", "AUC" = "I", "AUU" = "I",
  "AUG" = "M",
  "UGG" = "W",
  "UGC" = "C", "UGU" = "C",
  "-")
```

Ahora en la parte del ciclo. Primero se hace un ciclo para recorrer en la secuencia original de Wuhan, poniendo que empieza en 1 y va de uno en uno hasta llegar a la longitud de genes (12, aunque sean 11 genes de COVID-19, los genes ORF1ab estan separados). Despues se hace un if para solo dejar pasar el Gen S, poniendo una condicion donde si i (el numero del ciclo) es diferente a 3 se deja pasar. Posterior a ello se toma el gen en cuestion para sacarle las anotaciones separandolas y se sacar su nombre junto a su localizacion dentro del gen. Despues de esto se hace una cadena de texto vacia y se pasan desde el vector a la nueva cadena de texto utilizando un for para sacar todos los nucleotidos de la secuencia.

Se hace otro ciclo para recorrer esta nueva secuencia en texto y traducirlo de ADN a ARN, porque las secuencias de NCBI estan hechas en ADN (Adenina, Guanina y Timina) pero la de los virus esta en ARN (Adenina, Guanina y Uracilo), por lo que solo se cambia la Timina "T" por Uracilo "U". Tambien se cuenta el numero de caracteres de la secuencia para contar su longitud usando nchar (numero de caracteres), para sacar el numero de codones solo se divide este numero entre 3. Para comparar ambas variantes se usa la lista de variantes antes creada con Omicron y Delta. Despues de este ciclo se hace otro para recorrer en cada variante su longitud, esto se hace que se salte cada 12 posiciones para analizar cada gen de las variantes en la posicion que les toca. Osea, en el ciclo en cuestion se usa k para la posicion pero i es la posicion del gen asi que si se salta 12 posiciones caera en el mismo gen pero en una secuencia diferente.

Despues de esto se hace nuevamente el proceso de traduccion, ya que primero solo se hizo para la secuencia original, asi que esto es para las dos variantes. Ahora hay dos comprobaciones: si tienen distinta longitud (entonces se necesitaria hacer el alineamiento de Needleman-Wunsch) o si tienen distinta longitud se analizan uno por uno y las comparaciones son mas sencillas. Si son diferente longitud se comienza convirtiendo ambas secuencias de ARN en vectores de caracteres para poder compararlas nucleótido por nucleótido. Después, crea una matriz m donde se almacenarán las puntuaciones del alineamiento, inicializando la primera fila y columna con penalizaciones por espacios. Mediante dos ciclos anidados, calcula para cada posición la mejor puntuación posible considerando tres opciones: avanzar en diagonal si los nucleótidos coinciden o difieren, insertar un espacio en una secuencia o insertarlo en la otra. Una vez completada la matriz, el ciclo while recorre la matriz desde la última celda hasta la primera para reconstruir la secuencia y realizar un buen alineamiento, agregando nucleótidos o guiones según el camino seguido. Finalmente, las nuevas secuencias alineadas se unen nuevamente en cadenas de texto nombradas rnaComp y rnaAustComp, quedando listas para detectar mutaciones y diferencias entre ambas muestras. Luego se juntan los nucleótidos alineados en una sola cadena de texto para cada secuencia (rnaComp y rnaAustComp). Finalmente, vuelve a separar esas cadenas en letras individuales, creando dos vectores. Esto se hace para poder comparar fácilmente cada posición de ambas secuencias y detectar dónde son diferentes.

En el caso que sean de la misma lonitud, en un vector diff se almacenan en que posiciones son diferentes y se muestra en que posiciones son diferentes si la longitud del vector es mayor a 0. Despues se recorre en este vector con un ciclo y se almacenan los codones que cambian en cada posicion. Con la posicion de cada posicion se saca la posicion de inicio del codon en cuestion. Con esto, en las dos secuencias se sacan los codones que mutaron y se traducen a aminoacidos, primero se debe de saber el nucleotido de inicio para poder traducir bien el codon y no hacerlo con una posion incorrecta. Ya con el aminoacido de ambas secuencias, se guarda la mutacion en cambioAmino. Si ambos aminos son validos y la mutacion no se repitio antes se imprime: la mutacion, el cambio de codon, cambio de aminoacido, gen y numero del codon.

Finalmente se traducen secuencias de ARN a secuencias de aminoácidos para poder comparar las proteínas producidas por la secuencia original y por una variante del virus. Para ello, recorre cada secuencia de ARN de tres en tres nucleótidos, ya que cada grupo de nucleotidos forman un codón. Cada vez extrae el codón correspondiente, consulta en el vector tradCodon qué aminoácido le corresponde según el código genético y lo agrega a una cadena que representa la proteína completa. Este procedimiento se realiza tanto para la secuencia original llamado rna como para la secuencia de la variante (rnaAust), generando las secuencias aminoacidosy aminoacidosAust.

```{r}
for (i in seq(1, length(genes))){
  
  if (i != 3) {
    next
  }
  
  geness = genes[[i]]
  attr1 = attr(geness, "Annot")
  vec = unlist(strsplit(attr1,"\\[|\\]|:|=|\\."));
  gene = vec[which(vec=="gene")+1]
  location = vec[which(vec=="location")+1]
  cat("\nGen:" , gene, location, "\n")
  
  secuencia = ""
  for(j in seq(1, length(genes[[i]]))){
    letra = genes[[i]][j]
    secuencia = paste(secuencia, letra, sep="")
  }
  
  rna = ""
  for(j in seq(1, nchar(secuencia))){
    letra = substr(secuencia, j, j)
    cambio = switch(letra, "T" = "U", letra)
    rna = paste(rna, cambio, sep="")
  }
  
  gen = genes[[i]]
  numNucleot = nchar(rna)
  numCodones = numNucleot/3
  cat("Wuhan   -->  Nucleotidos:", numNucleot, "   -->  Codones:", numCodones, "\n")
  
  for (nombreVariante in names(variantes)){
    
    genesVar = variantes[[nombreVariante]]
    
    numMuestra = 1
    for (k in seq(i, length(genesVar), 12)){
      
      secuenciaAust = ""
      for(j in seq(1, length(genesVar[[k]]))){
        letraAust = genesVar[[k]][j]
        secuenciaAust = paste(secuenciaAust, letraAust, sep="")
      }
      
      rnaAust = ""
      for(j in seq(1, nchar(secuenciaAust))){
        letraAust = substr(secuenciaAust, j, j)
        cambio = switch(letraAust, "T" = "U", letraAust)
        rnaAust = paste(rnaAust, cambio, sep="")
      }
      
      genAust = genesVar[[k]]
      numNucleotAust = nchar(rnaAust)
      numCodonesAust = numNucleotAust/3
      cat(nombreVariante, numMuestra, "  -->  Nucleótidos:", numNucleotAust, "   -->  Codones:", numCodonesAust, "\n")
      # ----------------------------------------------------------------
      
      rnaComp = rna
      rnaAustComp = rnaAust
      genComp = gen
      genAustComp = genAust
      
      if (nchar(rnaComp) != nchar(rnaAustComp)){ 
        
        rnaAli = unlist(strsplit(rnaComp, ""))
        rnaAliAust = unlist(strsplit(rnaAustComp, ""))
        
        rnaAli = c(" ", rnaAli)
        rnaAliAust = c(" ", rnaAliAust)
        
        m = matrix(data=0, nrow=length(rnaAliAust), ncol=length(rnaAli))
        m[1,] = seq(0,-2*(length(rnaAli)-1), -2)
        m[,1] = seq(0,-2*(length(rnaAliAust)-1), -2)
        for (fila in seq(2, length(rnaAliAust))){
          for (col in seq(2, length(rnaAli))){
            if (rnaAli[col]==rnaAliAust[fila]){
              d=m[fila-1, col-1] + 1
            } else {
              d=m[fila-1, col-1]-1
            }
            up = m[fila-1, col] -2
            left = m[fila, col-1] -2
            
            peso = max(d, up, left)
            m[fila, col] = peso
          }
        } 
        
        fila = length(rnaAliAust)
        col = length(rnaAli)
        newgen = c()
        newgenAust = c()
        while (fila > 1 || col > 1){
          
          if (fila > 1 && col > 1){
            
            if (rnaAli[col] == rnaAliAust[fila]){
              scoreDiag = m[fila-1, col-1] + 1
            } else {
              scoreDiag = m[fila-1, col-1] - 1
            }
            
            scoreUp = m[fila-1, col] - 2
            scoreLeft = m[fila, col-1] - 2
            
            if (m[fila, col] == scoreDiag){
              newgen = c(rnaAli[col], newgen)
              newgenAust = c(rnaAliAust[fila], newgenAust)
              fila = fila - 1
              col = col - 1
            } else if (m[fila, col] == scoreUp){
              newgen = c("-", newgen)
              newgenAust = c(rnaAliAust[fila], newgenAust)
              fila = fila - 1
            } else {
              newgen = c(rnaAli[col], newgen)
              newgenAust = c("-", newgenAust)
              col = col - 1
            }
            
          } else if (fila > 1){
            
            newgen = c("-", newgen)
            newgenAust = c(rnaAliAust[fila], newgenAust)
            fila = fila - 1
            
          } else if (col > 1){
            
            newgen = c(rnaAli[col], newgen)
            newgenAust = c("-", newgenAust)
            col = col - 1
          }
        }
        rnaComp = paste(newgen, collapse="")
        rnaAustComp = paste(newgenAust, collapse="")
        
        genComp = unlist(strsplit(rnaComp, ""))
        genAustComp = unlist(strsplit(rnaAustComp, ""))
      }
      
      # -----------------------------------------------------------------
      
      if (length(genComp) == length(genAustComp)){
        diff = which(genComp != genAustComp)
        if (length(diff) > 0){
          cat("  Se encontraron", length(diff), "diferencias \n")
          
          prevMutation = ""
          prevCodon = 0
          
          for (j in diff){
            muta = paste(genComp[j], " to ", genAustComp[j], sep="")
            inicio = j - ((j - 1) %% 3)
            codon1 = substr(rnaComp,inicio,inicio+2)
            codon2 = substr(rnaAustComp,inicio,inicio+2)
            cambio = paste(codon1, "to", codon2)
            numCodon = ((j - 1) %/% 3) + 1
            
            if (numCodon == prevCodon){
              next
            }
            prevCodon = numCodon
            
            amino1 = tradCodon[codon1]
            amino2 = tradCodon[codon2]
            cambioAmino = paste(amino1, numCodon, amino2, sep="")
            if ((!is.na(amino1)) && (!is.na(amino2)) && (cambioAmino != prevMutation)){
              cat("  Mutacion:   --> ", muta, " Codon:", codon1, "to", codon2, " Aminoacido:", cambioAmino, gene, numCodon, "\n")
              obs = list(muta, cambio, cambioAmino, j, gene)
              datos[index,] = obs
              index = index + 1
            }else {
              cat("  Diferencia no traducible:   --> ", muta, " Codon:", codon1, "to", codon2,gene, numCodon, "\n")
            }
            prevMutation = cambioAmino
          }
        }
      }
      numMuestra = numMuestra + 1
    }
  }
  
  aminoacidos = ""
  for(j in seq(1, numNucleot, 3)){
    codon = substr(rna, j, j+2)
    amino = tradCodon[codon]
    aminoacidos = paste(aminoacidos, amino, sep="")
  }
  aminoacidosAust = ""
  for(j in seq(1, numNucleot, 3)){
    codon = substr(rnaAust, j, j+2)
    amino = tradCodon[codon]
    aminoacidosAust = paste(aminoacidosAust, amino, sep="")
  }
}
```

Ahora viene la parte de las graficas, una de cambio de nucleotido y otro de cambio de aminoacido . Primero toma el data frame (tabla) ya hecho previamente llamado datos y lo agrupa por el tipo de mutación de nucleótido (muta), contando cuántas veces aparece cada una con summarise(cuenta = n()). Luego filtra solo las mutaciones que representan más del 10% del total. Esto se hace para quedarse únicamente con las más frecuentes y que no este abultada, pero manteniendo cierta cantidad de. Con esos datos construye un gráfico de barras en ggplot donde en el eje X están los tipos de mutación, en el eje Y la frecuencia y cada barra está coloreada según la mutación, además de mostrar el valor encima de cada una.

Después el código hace un análisis más selectivo a nivel de aminoácidos, agrupando los datos por gen (gen) y por cambio de aminoácido (cambioAmino), y calcula la frecuencia de cada cambio mientras guarda información extra como el codón, la posición y la mutación original. Luego filtra los cambios que representan más del 2% del total para enfocarse en los más relevantes y convierte todo a data frame. Finalmente genera otro gráfico de barras donde se comparan los cambios de aminoácidos, pero ahora separados por gen usando facet_grid, lo que permite ver en qué regiones del genoma del virus ocurren más mutaciones y cómo se distribuyen entre los distintos genes.

```{r}
dfMuta = filter(
  summarise(
    group_by(datos, muta),
    cuenta = n()),
  cuenta > 0.10 * sum(cuenta)
)
dfMuta = as.data.frame(dfMuta)
str(dfMuta)

p1 = ggplot(dfMuta)
p1 = p1 + aes(x=muta, y=cuenta, fill=muta, label=cuenta)
p1 = p1 + ggtitle("Cambio de Nucleotido")
p1 = p1 + labs(x="Mutation", y="Frecuencia", fill="cambio")
p1 = p1 + geom_bar(stat="identity")
p1 = p1 + geom_text(vjust=0)
p1

# ==============================

dfAmino = group_by(datos, gen, cambioAmino)

dfAmino = summarise(
  dfAmino,
  mutacion = first(muta),
  cambioCodon = first(cambioCodon),
  pos = first(pos),
  cuenta = n()
)

dfAmino = as.data.frame(dfAmino)

dfAmino = filter(
  dfAmino,
  cuenta > 0.02 * sum(cuenta)
)

str(dfAmino)

p4 = ggplot(dfAmino)
p4 = p4 + aes(x=cambioAmino, y=cuenta, fill=cambioAmino, label=cuenta)
p4 = p4 + ggtitle("Cambio de Aminoacidos")
p4 = p4 + labs(x="Amino", y="Frecuencia", fill="Frecuencia")
p4 = p4 + geom_bar(stat="identity")
p4 = p4 + geom_text(vjust=0)
p4 = p4 + facet_grid(~gen, scales="free", space="free_x")
p4


```

Para poder analizar se hacen data frames con as mutaciones caracteristicas del gen s de cada variante de acuerdo a

```{r}
omicron_pangolin <- c(
  "S:A67V","S:T95I","S:G339D","S:S371L","S:S373P",
  "S:K417N","S:N440K","S:G446S","S:S477N","S:T478K",
  "S:E484A","S:Q493R","S:G496S","S:Q498R","S:N501Y",
  "S:T547K","S:D614G","S:H655Y","S:N679K","S:P681H",
  "S:N764K","S:D796Y","S:N856K","S:Q954H","S:N969K"
)

df <- data.frame(omicron = omicron_pangolin)

df

delta_pangolin <- c(
  "S:T19R",
  "S:L452R",
  "S:T478K",
  "S:P681R",
  "S:D950N"
)

df_delta <- data.frame(delta = delta_pangolin)

df_delta
```

### Conclusion

A partir del análisis realizado en R sobre las secuencias del gen S del SARS-CoV-2, fue posible identificar y comparar las mutaciones presentes en las variantes Delta y Omicron respecto a la cepa original de Wuhan.

En cuanto a los cambios de nucleótidos, la transición más frecuente fue C to G con 139 veces, despues siguen C to U con 103, G to A con 89, A to G con 84, C to A con 77 y U to G con 69. Es importante tomar en cuenta que Delta contó con 69 secuencias analizadas frente a solo 4 de Omicron, por lo que la mayor parte de estas frecuencias refleja principalmente el comportamiento mutacional de Delta.

Respecto a los cambios de aminoácidos, la mutación D614G fue la más frecuente con 73 apariciones, siendo una mutación presente en ambas variantes y que se noto desde etapas tempranas de la pandemia. Le siguieron P681R (69), T478K (69), T19R (68) y L452R (68), que son mutaciones características de Delta y que explican su alta frecuencia por el mayor número de secuencias de esta variante. Por su parte, mutaciones asociadas a Omicron como T95I aparecen con menor frecuencia (20), lo cual es consistente con el bajo número de secuencias disponibles de esta variante en el análisis.

Con esto, la hipótesis planteada no puede confirmarse completamente con los datos analizados, ya que la diferencia en el número de secuencias entre ambas variantes hace que la comparación directa no sea equitativa. Sin embargo, cualitativamente sí se observa que Omicron presenta un conjunto de mutaciones distintas a las de Delta en el gen S, lo que refleja trayectorias evolutivas diferentes: Delta con cambios como L452R y P681R que aumentan la afinidad por el receptor ACE2, y Omicron con mutaciones que afectan en mayor medida el reconocimiento por anticuerpos.

En conclusión, el uso de R como herramienta de análisis biologico en computacion permitió identificar y visualizar patrones de mutación en el gen S del SARS-CoV-2. El análisis dejó en evidencia que contar con un número equilibrado de secuencias por variante es clave para hacer comparaciones más precisas, lo cual es una consideración importante para futuros estudios de este tipo.

### Referencias

Dirección General de Epidemiología. (2026). Informes semanales para la vigilancia epidemiológica de influenza, COVID-19 y otros virus respiratorios 2026. Secretaría de Salud, Gobierno de México. Recuperado el 16 de junio de 2026, de <https://www.gob.mx/salud/documentos/informes-semanales-para-la-vigilancia-epidemiologic> a-de-influenza-covid-19-y-otros-virus-respiratorios-2026

European Centre for Disease Prevention and Control. (2026). SARS-CoV-2 variants of concern as of 29 May 2026. <https://www.ecdc.europa.eu/en/covid-19/variants-concern> Johns Hopkins University & Medicine. (2023, 10 de marzo). Johns Hopkins COVID-19 data hub ends after three years. Johns Hopkins University Hub. <https://hub.jhu.edu/2023/03/10/coronavirus-resource-center-data-hub-ends/>

World Health Organization. (2025). WHO scientific advisory group issues report on origins of COVID-19. <https://www.who.int/news/item/27-06-2025-who-scientific-advisory-group-issues-report-on-o> rigins-of-covid-19

Isabel, S., Graña-Miraglia, L., Gutierrez, J. M., Bundalovic-Torma, C., Groves, H. E., Isabel, M. R., Eshaghi, A., Patel, S. N., Gubbay, J. B., Poutanen, T., Guttman, D. S., & Poutanen, S. M. (2020). Evolutionary and structural analyses of SARS-CoV-2 D614G spike protein mutation now documented worldwide. Scientific Reports, 10, 14031. <https://doi.org/10.1038/s41598-020-70827-z>

[NCBI]{.underline}

<https://www.ncbi.nlm.nih.gov/labs/virus/vssi/#/virus?VirusLineage_ss=taxid:2697049&SeqType_s=Nucleotide&Lineage_s=B.1.617.2&Completeness_s=complete&Country2_s=Mexico>

<https://www.ncbi.nlm.nih.gov/labs/virus/vssi/#/virus?VirusLineage_ss=taxid:2697049&SeqType_s=Nucleotide&Completeness_s=complete&Lineage_s=B.1.1.529&Country2_s=Mexico>

[Pangolin]{.underline}

<https://cov-lineages.org/global_report_B.1.1.529.html>

<https://cov-lineages.org/global_report_B.1.617.2.html>
