---
title: "Proyecto Integrador: Comparacion de Variantes de SARS-CoV-2"
author: -Equipo 2       
        -Javier Donaire Pineda
        -Miguel Angel Jahen Martinez
        -Montserrat Navarrete Ortiz
date: "2026-06-16"
output: html_document
---

```{r setup, include=FALSE}
knitr::opts_chunk$set(echo = TRUE)
```

## Variantes Delta y Omicron Comparadas Con La Cepa Original de Wuhan

### Situación actual de COVID-19 a nivel mundial y en México

El COVID-19 sigue siendo un tema importante, aunque actualmente ya no está tan presente como lo estuvo durante los primeros años de la pandemia. En 2020, 2021 y parte de 2022, el virus representaba una emergencia mundial, ya que los contagios, las hospitalizaciones y las muertes eran muy altas. Hoy la situación es diferente: el virus continúa circulando, pero su impacto general es menor y los sistemas de salud ya cuentan con más información, vacunas y herramientas para enfrentarlo.

A nivel mundial, los datos muestran que el SARS-CoV-2 no ha desaparecido. Todavía hay casos en distintos países, pero la enfermedad ya no provoca el mismo nivel de alarma que en sus inicios. Un ejemplo de este cambio es el sitio de Johns Hopkins, que durante varios años recopiló datos diarios sobre casos y muertes de COVID-19 en el mundo, pero dejó de hacerlo en 2023 porque muchos países redujeron la frecuencia con la que reportaban información. También muchas personas ya no se hacen pruebas o no reportan la enfermedad como antes. Mostrando cómo la situación del COVID-19 cambió y pasó a ser parte de la vigilancia normal de enfermedades respiratorias.

En México, el COVID-19 tampoco ha desaparecido. La Secretaría de Salud lo sigue revisando junto con otros virus respiratorios, como la influenza. En los reportes más recientes todavía aparecen casos en entidades como Ciudad de México, Hidalgo y Estado de México. Pero esto no significa que el país esté en una situación parecida a la de los años más graves de la pandemia, sino que el virus todavía está presente y por eso se mantiene el seguimiento epidemiológico.

Respecto a las variantes, actualmente la mayoría de las que circulan son parte de la familia de Ómicron. Esta variante fue muy importante porque se propagó con rapidez a nivel mundial y cambió la forma en que avanzó la pandemia. Sin embargo, en este momento no hay una variante de preocupación mundial con el mismo impacto que tuvieron Delta u Ómicron en sus momentos más fuertes. Aun así, las variantes se siguen estudiando porque el virus puede cambiar con el tiempo.

Uno de los primeros cambios del virus que se extendió por muchas partes del mundo
fue la mutación D614G. Esta apareció durante los primeros meses de la pandemia y llegó a volverse dominante en varios países. De las variantes reconocidas oficialmente por la OMS,
la primera variante de preocupación más conocida fue Alpha, detectada por primera vez en
Reino Unido.

Sobre el origen del virus, la explicación más aceptada es que el SARS-CoV-2 tuvo un
origen zoonótico, es decir, que pasó de animales a seres humanos. Se piensa que los
murciélagos fueron el reservorio original más probable. También se ha mencionado al
pangolín como un posible animal intermediario, porque se encontraron coronavirus parecidos
en esta especie; sin embargo, esto no se ha confirmado. Por eso, el origen exacto del virus
todavía no está completamente confirmado.

En conclusión, el COVID-19 sigue presente en México y en el mundo, pero ya no se
encuentra en la misma etapa de emergencia que al inicio de la pandemia. La enfermedad
ahora se vigila como parte de los virus respiratorios que pueden afectar a la población. Por lo
que sigue siendo importante mantener la vigilancia de nuevas variantes, continuar con la
vacunación y aprender de lo ocurrido para responder mejor ante futuras emergencias
sanitarias.

### Introduccion

Durante el transcurso de la Unidad de Formación de Análisis de Biología Computacional se adquirieron conocimientos sobre el lenguaje de programación R, enfocado en el análisis de datos y la estadística. Sin embargo, más que quedarse únicamente en aprender a programar, el reto consistió en aplicar estas herramientas al análisis de información biológica real.

Para este proyecto se decidió trabajar con el SARS-CoV-2, el virus causante de la pandemia de COVID-19, debido a que fue un acontecimiento que impactó a todo el mundo y del cual existe una gran cantidad de información genética disponible para su estudio. A lo largo de la pandemia surgieron distintas variantes del virus como resultado de mutaciones acumuladas en su genoma, algunas de las cuales presentaron diferencias importantes en su capacidad de transmisión.

Con ayuda de R y de secuencias obtenidas de bases de datos biológicas, se analizará la estructura genética del virus y se comparará la secuencia original de Wuhan con las variantes Delta (B.1.617.2) y Omicron (B.1.1.529). El objetivo es identificar las mutaciones presentes en estas variantes especificamente en el gen S, el de la espicula.

### Explicacion del Gen S

Las mutaciones en el gen S son importantes porque este gen produce la proteína
Spike, que es la estructura que el virus utiliza para unirse a las células humanas y poder entrar
en ellas. Cuando ocurren cambios en este gen, la forma de la proteína Spike puede
modificarse, y eso puede afectar la facilidad con la que el virus se pega a las células, por lo
que algunas mutaciones pueden hacer que el virus se transmita con mayor rapidez o que
tenga más facilidad para iniciar la infección.

Además, como la proteína Spike es una de las partes principales que reconoce el
sistema inmune, sus mutaciones también pueden influir en qué tan bien los anticuerpos
reconocen al virus. Por eso, algunas variantes del SARS-CoV-2 han sido estudiadas
especialmente por los cambios que presentan en el gen S. Sin embargo, no todas las
mutaciones tienen consecuencias importantes; algunas pueden no cambiar mucho el
comportamiento del virus.

Algunos ejemplos de mutaciones en el gen S son la mutación D614G, que se asoció
con una mayor capacidad de transmisión del virus; la mutación N501Y, que puede aumentar
la unión entre la proteína Spike y el receptor ACE2 de las células humanas; y la mutación
E484K, que se ha relacionado con una menor capacidad de algunos anticuerpos para
reconocer al virus. También existen mutaciones que no producen cambios importantes o cuyo
efecto todavía no se conoce completamente, por eso no todas las mutaciones del gen S
significan que el virus se vuelva más peligroso.

### Contexto

ANtes que nada, cabe mencionar  que ORF1a y ORF1b están traslapados porque comparten
una región del genoma viral. Esto sucede debido a un cambio en el marco de lectura durante
la traducción, lo que permite que el virus produzca más proteínas usando menos espacio en su
material genético.


1.- El gen ORF1ab es el gen más grande del SARS-CoV-2 y funciona como el centro de trabajo del virus, su función es producir proteínas que ayudan a copiar el material genético viral cuando el virus ya entró a una célula. En pocas palabras, este gen le da al virus las herramientas para hacer muchas copias de sí mismo y seguir infectando más células.

2.- El gen S produce la proteína Spike, la cual es una de las partes más conocidas del virus porque está en su superficie, funciona como una llave que le permite al virus pegarse a las células humanas y entrar en ellas, sin esta proteína al virus se le haría más difícil iniciar la infección.

3.- El gen E produce una proteína llamada proteína de envoltura, esta ayuda a que los nuevos virus se armen correctamente dentro de la célula infectada, también participa en la salida de esos nuevos virus.

4.- El gen M produce la proteína de membrana, la cual es una de las piezas principales que le da forma al virus. Su función es organizar las demás partes para que el virus se construya correctamente. En pocas palabras es el molde porque ayuda a acomodar las piezas del virus para que la nueva partícula viral quede completa y funcional.

5.- El gen N produce proteína nucleocápside, su función es proteger el material genético del virus. Este material genético, son las instrucciones que el virus necesita para poder reproducirse.

6.- El gen ORF3a es una proteína que no forma parte de la estructura principal del virus, pero le ayuda en la infección. Esta proteína altera algunas funciones de la célula y ayuda al virus a causar más daño. En pocas palabras, esta proteína es una ayuda para que el virus pueda causar un daño mayor.

7.- El gen ORF6 ayuda a bloquear o reducir las señales de alarma del sistema inmune, es como si el virus intentará apagar la alarma para que las defensas tarden en reaccionar.

8.- El gen ORF7a ayuda al virus a intervenir en la respuesta inmune, en pocas palabras, ayuda al virus a estorbar el trabajo de las defensas, haciendo que la célula no pueda responder tan bien.

9.- El gen ORF7b produce una proteína, pero su función todavía no se conoce muy bien, lo más probable es que ayude en algunos procesos al virus en la célula infectada.

10.- El gen ORF8 ayuda al virus a esconderse del sistema inmune, haciendo que el cuerpo no reaccione rápidamente ni reconozca las células que ya fueron infectadas. En pocas palabras es como un camuflaje que le ayuda al virus a pasar desapercibido y ganar tiempo.

11.- El gen ORF10 es uno de los menos comprendidos, su función exacta todavía no está completamente confirmada. Se cree que participa en la relación entre el virus y la célula infectada, aunque no parece ser tan necesario para la reproducción del virus como ORF1ab, S, M o N.

### Hipotesis

### Codigo
Primero se declaran las librerias a utilizar: seqinr ()
```{r}
library(seqinr)
library(ggplot2)
library(dplyr)
```

Despues se leen los tres archivos: el de la secuencia original, las secuencias del Omicron y las secuencias de Delta. Ademas que se hace una lista con los genes de ambas variantes para no tener que hacer dos ciclos separados. Luego se inicializa el dataframe (tabla) para poder guardar los resultados y se agrega una vaariable de index para poder guardar en la fila correcta. Ya al final se crea un vector con la conversion de codones a aminoacidos para poder traducirlos despues.

```{r}
genes = read.fasta("sequenceWuhan.txt", forceDNAtolower = FALSE)
genesOmicron = read.fasta("sequences(Omicron).fasta", forceDNAtolower = FALSE)
genesDelta = read.fasta("sequences(Delta).fasta", forceDNAtolower = FALSE)

variantes = list(Omicron = genesOmicron, Delta = genesDelta)

datos = data.frame(
  muta = character(),
  cambioCodon = character(),
  cambioAmino = character(),
  pos = integer(),
  gen = character()
)
index = 1

tradCodon = c(
  "GAC" = "D", "GAU" = "D",
  "GAA" = "E", "GAG" = "E",
  "CGA" = "R", "CGC" = "R", "CGG" = "R", "CGU" = "R", "AGA" = "R", "AGG" = "R",
  "AAA" = "K", "AAG" = "K",
  "AAC" = "N", "AAU" = "N",
  "CAC" = "H", "CAU" = "H",
  "CAA" = "Q", "CAG" = "Q",
  "UCA" = "S", "UCC" = "S", "UCG" = "S", "UCU" = "S", "AGC" = "S", "AGU" = "S",
  "ACA" = "T", "ACC" = "T", "ACG" = "T", "ACU" = "T",
  "GCA" = "A", "GCC" = "A", "GCG" = "A", "GCU" = "A",
  "GGA" = "G", "GGC" = "G", "GGG" = "G", "GGU" = "G",
  "GUA" = "V", "GUC" = "V", "GUG" = "V", "GUU" = "V",
  "CCA" = "P", "CCC" = "P", "CCG" = "P", "CCU" = "P",
  "CUA" = "L", "CUC" = "L", "CUG" = "L", "CUU" = "L", "UUA" = "L", "UUG" = "L",
  "UUC" = "F", "UUU" = "F",
  "UAC" = "Y", "UAU" = "Y",
  "AUA" = "I", "AUC" = "I", "AUU" = "I",
  "AUG" = "M",
  "UGG" = "W",
  "UGC" = "C", "UGU" = "C",
  "-")
```

Ahora en la parte del ciclo. Primero se hace un ciclo para recorrer en la secuencia original de Wuhan, poniendo que empieza en 1 y va de uno en uno hasta llegar a la longitud de genes (12, aunque sean 11 genes de COVID-19, los genes ORF1ab estan separados). Despues se hace un if para solo dejar pasar el Gen S, poniendo una condicion donde si i (el numero del ciclo) es diferente a 3 se deja pasar. Posterior a ello se toma el gen en cuestion para sacarle las anotaciones separandolas y se sacar su nombre junto a su localizacion dentro del gen. Despues de esto se hace una cadena de texto vacia y se pasa de vector a cadena de texto utilizando un for.

Dentro del primer ciclo se hace otro ciclo para recorrer esta nueva secuencia en texto y traducirlo de ADN a ARN, porque las secuencias de NCBI estan hechas en ADN (Adenina, Guanina y Timina) pero la de los virus esta en ARN (Adenina, Guanina y Uracilo)

```{r}
for (i in seq(1, length(genes))){
  
  if (i != 3) {
    next
  }
  
  geness = genes[[i]]
  attr1 = attr(geness, "Annot")
  vec = unlist(strsplit(attr1,"\\[|\\]|:|=|\\."));
  gene = vec[which(vec=="gene")+1]
  location = vec[which(vec=="location")+1]
  cat("\nGen:" , gene, location, "\n")
  
  secuencia = ""
  for(j in seq(1, length(genes[[i]]))){
    letra = genes[[i]][j]
    secuencia = paste(secuencia, letra, sep="")
  }
  
  rna = ""
  for(j in seq(1, nchar(secuencia))){
    letra = substr(secuencia, j, j)
    cambio = switch(letra, "T" = "U", letra)
    rna = paste(rna, cambio, sep="")
  }
  
  gen = genes[[i]]
  numNucleot = nchar(rna)
  numCodones = numNucleot/3
  cat("Wuhan   -->  Nucleotidos:", numNucleot, "   -->  Codones:", numCodones, "\n")
  
  for (nombreVariante in names(variantes)){
    
    genesVar = variantes[[nombreVariante]]
    
    numMuestra = 1
    for (k in seq(i, length(genesVar), 12)){
      
      secuenciaAust = ""
      for(j in seq(1, length(genesVar[[k]]))){
        letraAust = genesVar[[k]][j]
        secuenciaAust = paste(secuenciaAust, letraAust, sep="")
      }
      
      rnaAust = ""
      for(j in seq(1, nchar(secuenciaAust))){
        letraAust = substr(secuenciaAust, j, j)
        cambio = switch(letraAust, "T" = "U", letraAust)
        rnaAust = paste(rnaAust, cambio, sep="")
      }
      
      genAust = genesVar[[k]]
      numNucleotAust = nchar(rnaAust)
      numCodonesAust = numNucleotAust/3
      cat(nombreVariante, numMuestra, "  -->  Nucleótidos:", numNucleotAust, "   -->  Codones:", numCodonesAust, "\n")
      # ----------------------------------------------------------------
      
      rnaComp = rna
      rnaAustComp = rnaAust
      genComp = gen
      genAustComp = genAust
      
      if (nchar(rnaComp) != nchar(rnaAustComp)){ 
        
        rnaAli = unlist(strsplit(rnaComp, ""))
        rnaAliAust = unlist(strsplit(rnaAustComp, ""))
        
        rnaAli = c(" ", rnaAli)
        rnaAliAust = c(" ", rnaAliAust)
        
        m = matrix(data=0, nrow=length(rnaAliAust), ncol=length(rnaAli))
        m[1,] = seq(0,-2*(length(rnaAli)-1), -2)
        m[,1] = seq(0,-2*(length(rnaAliAust)-1), -2)
        for (fila in seq(2, length(rnaAliAust))){
          for (col in seq(2, length(rnaAli))){
            if (rnaAli[col]==rnaAliAust[fila]){
              d=m[fila-1, col-1] + 1
            } else {
              d=m[fila-1, col-1]-1
            }
            up = m[fila-1, col] -2
            left = m[fila, col-1] -2
            
            peso = max(d, up, left)
            m[fila, col] = peso
          }
        } 
        
        fila = length(rnaAliAust)
        col = length(rnaAli)
        newgen = c()
        newgenAust = c()
        while (fila > 1 || col > 1){
          
          if (fila > 1 && col > 1){
            
            if (rnaAli[col] == rnaAliAust[fila]){
              scoreDiag = m[fila-1, col-1] + 1
            } else {
              scoreDiag = m[fila-1, col-1] - 1
            }
            
            scoreUp = m[fila-1, col] - 2
            scoreLeft = m[fila, col-1] - 2
            
            if (m[fila, col] == scoreDiag){
              newgen = c(rnaAli[col], newgen)
              newgenAust = c(rnaAliAust[fila], newgenAust)
              fila = fila - 1
              col = col - 1
            } else if (m[fila, col] == scoreUp){
              newgen = c("-", newgen)
              newgenAust = c(rnaAliAust[fila], newgenAust)
              fila = fila - 1
            } else {
              newgen = c(rnaAli[col], newgen)
              newgenAust = c("-", newgenAust)
              col = col - 1
            }
            
          } else if (fila > 1){
            
            newgen = c("-", newgen)
            newgenAust = c(rnaAliAust[fila], newgenAust)
            fila = fila - 1
            
          } else if (col > 1){
            
            newgen = c(rnaAli[col], newgen)
            newgenAust = c("-", newgenAust)
            col = col - 1
          }
        }
        rnaComp = paste(newgen, collapse="")
        rnaAustComp = paste(newgenAust, collapse="")
        
        genComp = unlist(strsplit(rnaComp, ""))
        genAustComp = unlist(strsplit(rnaAustComp, ""))
      }
      
      # -----------------------------------------------------------------
      
      if (length(genComp) == length(genAustComp)){
        diff = which(genComp != genAustComp)
        if (length(diff) > 0){
          cat("  Se encontraron", length(diff), "diferencias \n")
          
          prevMutation = ""
          prevCodon = 0
          
          for (j in diff){
            muta = paste(genComp[j], " to ", genAustComp[j], sep="")
            inicio = j - ((j - 1) %% 3)
            codon1 = substr(rnaComp,inicio,inicio+2)
            codon2 = substr(rnaAustComp,inicio,inicio+2)
            cambio = paste(codon1, "to", codon2)
            numCodon = ((j - 1) %/% 3) + 1
            
            if (numCodon == prevCodon){
              next
            }
            prevCodon = numCodon
            
            amino1 = tradCodon[codon1]
            amino2 = tradCodon[codon2]
            cambioAmino = paste(amino1, numCodon, amino2, sep="")
            if ((!is.na(amino1)) && (!is.na(amino2)) && (cambioAmino != prevMutation)){
              cat("  Mutacion:   --> ", muta, " Codon:", codon1, "to", codon2, " Aminoacido:", cambioAmino, gene, numCodon, "\n")
              obs = list(muta, cambio, cambioAmino, j, gene)
              datos[index,] = obs
              index = index + 1
            }else {
              cat("  Diferencia no traducible:   --> ", muta, " Codon:", codon1, "to", codon2,gene, numCodon, "\n")
            }
            prevMutation = cambioAmino
          }
        }
      }
      numMuestra = numMuestra + 1
    }
  }
  
  aminoacidos = ""
  for(j in seq(1, numNucleot, 3)){
    codon = substr(rna, j, j+2)
    amino = tradCodon[codon]
    aminoacidos = paste(aminoacidos, amino, sep="")
  }
  aminoacidosAust = ""
  for(j in seq(1, numNucleot, 3)){
    codon = substr(rnaAust, j, j+2)
    amino = tradCodon[codon]
    aminoacidosAust = paste(aminoacidosAust, amino, sep="")
  }
}
```

### Conclusion

### Referencias

Dirección General de Epidemiología. (2026). Informes semanales para la vigilancia epidemiológica de influenza, COVID-19 y otros virus respiratorios 2026. Secretaría de Salud, Gobierno de México. Recuperado el 16 de junio de 2026, de <https://www.gob.mx/salud/documentos/informes-semanales-para-la-vigilancia-epidemiologic> a-de-influenza-covid-19-y-otros-virus-respiratorios-2026

European Centre for Disease Prevention and Control. (2026). SARS-CoV-2 variants of concern as of 29 May 2026. <https://www.ecdc.europa.eu/en/covid-19/variants-concern> Johns Hopkins University & Medicine. (2023, 10 de marzo). Johns Hopkins COVID-19 data hub ends after three years. Johns Hopkins University Hub. <https://hub.jhu.edu/2023/03/10/coronavirus-resource-center-data-hub-ends/>

World Health Organization. (2025). WHO scientific advisory group issues report on origins of COVID-19. <https://www.who.int/news/item/27-06-2025-who-scientific-advisory-group-issues-report-on-o> rigins-of-covid-19

Isabel, S., Graña-Miraglia, L., Gutierrez, J. M., Bundalovic-Torma, C., Groves, H. E., Isabel, M. R., Eshaghi, A., Patel, S. N., Gubbay, J. B., Poutanen, T., Guttman, D. S., & Poutanen, S. M. (2020). Evolutionary and structural analyses of SARS-CoV-2 D614G spike protein mutation now documented worldwide. Scientific Reports, 10, 14031. <https://doi.org/10.1038/s41598-020-70827-z>

[NCBI]{.underline}

<https://www.ncbi.nlm.nih.gov/labs/virus/vssi/#/virus?VirusLineage_ss=taxid:2697049&SeqType_s=Nucleotide&Lineage_s=B.1.617.2&Completeness_s=complete&Country2_s=Mexico>

<https://www.ncbi.nlm.nih.gov/labs/virus/vssi/#/virus?VirusLineage_ss=taxid:2697049&SeqType_s=Nucleotide&Completeness_s=complete&Lineage_s=B.1.1.529&Country2_s=Mexico>
